臺灣高等法院民事判決　　　　　　　　　　　　　　九十二年度上字第一０六五號
　　上　訴　人　丙○○
　　訴訟代理人　吳晨馨律師
　　　　　　　　楊久弘律師
　　被　上訴人　乙○○
　　　　　　　　甲○○
　　右　一　人
　　訴訟代理人　王惠光律師
右當事人間損害賠償事件，上訴人對於中華民國九十二年九月二十四日臺灣臺北地方
法院九十二年度訴字第六五二號第一審判決提起上訴，經本院於九十三年四月七日言
詞辯論終結，判決如左：
    主      文
上訴駁回。
第二審訴訟費用由上訴人負擔。
    事      實
甲、上訴人方面：
  壹、聲明：
    一、原判決廢棄。
    二、被上訴人乙○○應給付上訴人新台幣（下同）二百六十萬元及自起訴狀繕本
    三、被上訴人甲○○應給付上訴人二百六十萬元及自起訴狀繕本送達被上訴人之
        翌日起至清償日止，按年息百分之五計算之利息。
    四、右開第二、三項，若任一被上訴人已為給付，另一被上訴人於該給付範圍內
        ，免為給付之義務。
    五、第一、二審訴訟費用均由被上訴人等連帶負擔。
    六、若為有利之判決，願提供現金或等值之上海商業儲蓄銀行仁愛分行可轉讓定
        期存單供擔保，請准宣告假執行。
  貳、陳述：除與原判決記載相同者外，補稱略以：
    一、中華醫院每位醫師支付八千元給上訴人係為答謝股權順利賣出後，自動給付
        之酬謝金，並由被上訴人甲○○代為轉收，非委託上訴人處理股權買賣問題
        ；復據被上訴人甲○○於另案證詞，五十萬元乃為簽約的百分之一而支付，
        足證被上訴人亦認系爭契約乃屬有效，並未受到任何脅迫，上訴人於系爭委
        任契約簽署時確屬善意，否則被上訴人何以依委任契約給付上訴人第一期委
        任報酬，而上訴人又豈會明知在委任契約無效，仍依約定提供法律上意見之
        義務，被上訴人應依民法第一百十條規定負無權代理損害賠償責任。
    二、訴外人光華投資股份有限公司（下稱光華公司）與被上訴人乙○○簽立之協
        議書，依協議書最上面及後段記載可確定係被上訴人乙○○直接交給上訴人
        ，因上訴人乃取信於其人格；復觀諸協議書內容，足認被上訴人乙○○確受
        光華公司委任代為處理光華公司收購中華醫院相關事宜包含代理行為，且上
        訴人亦係善意信賴訴外人光華公司與被上訴人間之委任關係，而直接將法律
        意見書提供給光華公司。
    三、光華公司法定代理人張鍾濮及其職員張聖文於另案所為證詞，因有偏袒光華
        公司之虞，不利上訴人部分，顯不足採。
乙、被上訴人乙○○方面：
  壹、聲明：上訴駁回。
  貳、陳述：除與原判決記載相同者外，補稱略以：
    一、系爭委任契約因時隔久遠記不得何時簽訂，除了打字部分外，都是被上訴人
        手寫的筆跡，沒事先閱覽契約草稿內容，當時是邊寫邊看，代表光華公司簽
        名時，上訴人要被上訴人照著契約書草稿抄寫並簽名，沒問清楚契約內容。
        另光華公司與被上訴人所簽署之協議書因時隔甚久，被上訴人已不復記憶。
    二、八十八年初，曾與被上訴人甲○○至上訴人處請教中華醫院股權轉賣相關事
        宜，上訴人要求中華醫院四十六位醫師每人需交付律師費一萬元，當時甲○
        ○出面降為八千元，嗣共同面見光華公司董事長均屬正常出售行為，並無要
        上訴人誤信被上訴人為光華公司之有權代理人，則上訴人所控訴是否係屬善
        意，即有可議。
    三、又股權轉讓酬金由百分三降為百分之一非被上訴人與上訴人所接洽，被上訴
        人也無權決定，被上訴人於此交易中純屬光華公司人頭，亦為光華公司所承
        認，被上訴人甲○○在另案所為之證詞以酬金是上訴人與被上訴人所談，因
        被上訴人當時並未出庭所以不清楚。另上訴人於原審所提供之股權買賣法律
        意見書，被上訴人並未收到。
丙、被上訴人甲○○方面：
  壹、聲明：上訴駁回。
  貳、陳述：除與原判決記載相同者外，補稱略以：
    一、上訴人簽署系爭委任契約當時，並未要求被上訴人提出光華公司授權，事後
        未要求補授權書，亦未向光華公司查證，以上訴人專業判斷，對本件代理之
        瑕疵應知之甚詳，非屬民法第一百十條之善意相對人。
    二、上訴人以被上訴人於另案之證詞為主張，惟依被上訴人於該案的證詞可知，
        被上訴人明知光華公司並沒有授權伊簽署系爭契約，且綜觀被上訴人所為之
        證述，被上訴人對簽署文件之意義並不瞭解，乃係以見證人之身份，並依照
        上訴人指示簽署；反觀上訴人以被上訴人意圖誤導上訴人已取得光華公司授
        權，因而主張其屬善意，並無可採。
    理      由
一、上訴人起訴主張：被上訴人以訴外人光華投資股份有限公司（下稱光華公司）之
    名義與上訴人就辦理收購中華醫院股權事宜簽訂委任契約，約定酬金三百十萬元
    ，前金於股東簽訂股權轉讓契約書時付款五十萬元，第二次付款於取得中華醫院
    六十二份股權時付一百萬元，餘款於股東會修改章程及合夥契約後給付。上訴人
    已針對上揭收購案提出法律意見使光華公司得以順利收購中華醫院重新經營，且
    中華醫院亦已於八十八年九月二十六日召開臨時股東大會修改章程及合夥契約書
    完成收購程序，故光華公司應給付上訴人酬金三百十萬元無誤，惟經上訴人多次
    催告迄今僅支付五十萬元，尚餘二百六十萬元未為給付，此原係光華公司應予給
    付，然被上訴人於上訴人對光華公司起訴之本院九十年度訴字第二三八六號及台
    灣高等法院九十一年度上字第二三九號給付報酬事件中，竟表示未受光華公司委
    任，光華公司亦否認有委任被上訴人，以致上訴人受敗訴判決確定。被上訴人未
    經光華公司授權，卻以該公司名義委任上訴人，其行為已構成無權代理等情，爰
    依民法第一百十條之規定，求為命被上訴人乙○○或被上訴人甲○○賠償上訴人
    二百六十萬元及自起訴狀繕本送達被上訴人翌日起，按年息百分之五計付利息之
    判決。
二、被上訴人趙瑕父則以：趙瑕父與中華醫院四十五位醫師雖曾共同委任上訴人處理
    股權轉讓事宜，但上訴人另要求百分之三之費用，後來減為百分之一。經趙瑕父
    向光華公司反應，光華公司不同意負擔該項費用，趙瑕父乃找上訴人餐敘商討，
    並再至上訴人事務所洽談，因上訴人當時非常激動，表示要破壞此事，趙瑕父因
    害怕上訴人破壞不得不簽系爭委任契約書等語，資為抗辯。
    被上訴人甲○○則以：上訴人自稱其見過光華公司之經理張聖文及相關人員，因
    此已明知被上訴人等二人非光華公司人員，也非代理人，又被上訴人等二人始終
    未曾提出經光華公司授權之文件以供上訴人閱覽，則以其執業律師多年之經驗，
    對被上訴人代理權之瑕疪應知之甚詳，故其顯非善意。且被上訴人等二人當天簽
    署委任契約書是因上訴人強力要求，雖亦其覺得不當，但礙於上訴人聲稱如其等
    不簽，將破壞交易才簽約。況甲○○與光華公司無何關係，不可能獲得授權，甲
    ○○當天是應乙○○之邀前往作證，以見證之意思簽署，自不須負民法第一百十
    條規定之賠償責任等語，資為抗辯。
三、上訴人主張被上訴人等二人以訴外人光華公司之名義與上訴人就辦理收購中華醫
    院股權事宜簽訂委任契約，約定酬金三百十萬元，前金於股東簽訂股權轉讓契約
    書時付款五十萬元，第二次付款於取得中華醫院六十二份股權時付一百萬元，餘
    款於股東會修改章程及合夥契約後給付。嗣光華公司收購中華醫院重新經營，且
    中華醫院亦已於八十八年九月二十六日召開臨時股東大會修改章程及合夥契約書
    完成收購程序，而被上訴人等二人迄今僅支付五十萬元報酬，並於上訴人對光華
    公司起訴之原法院九十年度訴字第二三八六號及本院九十一年度上字第二三九號
    給付報酬事件中，表示未受光華公司委任，光華公司亦否認有委任被上訴人，以
    致上訴人受敗訴判決確定之事實，業據上訴人提出委任契約、原法院九十年度訴
    字第二三八六號判決、本院九十一年度上字第二三九號判決等件為證，且為被上
    訴人所不爭執，自堪信為真實。
四、上訴人又主張被上訴人等二人未經光華公司之授權，卻擅自以光華公司名義委任
    上訴人，其行為已構成無權代理，應依民法第一百十條規定賠償上訴人所受未取
    得酬金二百六十萬元之損害云云，則為被上訴人所否認，並以前詞置辯。經查：
  (一)被上訴人等二人並不爭執其等未經光華公司授與代理權，即代理光華公司委任上
    訴人辦理收購中華醫院股權事宜之事實，則被上訴人等二人就系爭委任契約之簽
    訂固屬無代理權人，惟按民法第一百一十條規定：「無代理權人，以他人之代理
    人名義所為之法律行為，對於善意之相對人，負損害賠償之責。」故上訴人依此
    規定請求被上訴人等二人賠償損害，應先舉證證明其為善意之相對人。
  (二)中華醫院為合夥組織，由甲○○依醫療法規定為負責醫師申請設立，趙瑕父則為
    中華醫院合夥醫師之一，此為兩造所不爭執，並有中華醫院之開業執照、合夥契
    約書可稽（見原審卷第十七、四四頁），則就光華公司收購中華醫院股權事宜，
    被上訴人等二人均屬被收購之當事人，依民法第一百零六條規定：「代理人非經
    本人之許諾，不得為本人與自己之法律行為，亦不得既為第三人之代理人，而為
    本人與第三人之法律行為。」被上訴人等二人除經光華公司之許諾，自不得代理
    收購之光華公司委任上訴人辦理收購被上訴人等二人自己股權之事宜。
  (三)兩造於訂立系爭委任契約前，被上訴人曾於八十八年五月間陪同上訴人與光華公
    司法定代理人張鍾濮會談收購股權事宜，而於會談中，張鍾濮已明確表示其公司
    已有法律顧問，且因上訴人為中華醫院之法律顧問，就該收購案不適合再委任上
    訴人當其公司法律顧問等語，此由張鍾濮於另案上訴人訴請光華公司給付報酬事
    件中證稱：「我沒有直接或間接委任上訴人為法律顧問去收購中華醫院的股權。
    在去年時參加人甲○○、乙○○告訴我，他們希望改變公司的經營狀況，要我來
    收購中華醫院的股權，我瞭解情況後，我本人提出他們要有三分之二以上股權願
    意賣給我，才來談條件。事後參加人甲○○、乙○○到我的辦公室，談論收購的
    事情，到最後劉律師提出可以作為我們的法律顧問，當場我說他不適合，我說我
    們公司已經有兩位法律顧問，而且他本人也是中華醫院的法律顧問，再來當我們
    公司的法律顧問可能不適合。」等語即明（見原法院九十年度訴字第二三八六號
    卷第一七一頁），足證光華公司並無意委任上訴人處理系爭收購案，亦未許諾被
    上訴人等二人代理光華公司委任上訴人處理該收購股份案，上訴人在簽訂系爭委
    任契約前，既與光華公司法定代理人會談過，就此理應知之甚明。而上訴人為執
    業多年之資深律師，又為中華醫院之法律顧問，熟嫻法律規定，就民法第一百零
    六條有關自己代理及雙方代理之禁止規定，要無不知之理，焉有在被上訴人等二
    人未提出光華公司出具之授權書之情形下，遽認被上訴人等二人已經光華公司許
    諾為光華公司之代理人？而上訴人既代理中華醫院各合夥醫師辦理被收購事宜，
    又如何能再代理光華公司辦被收購事宜？故被上訴人等二人抗辯上訴人明知其無
    代理權，並非善意等語，應堪採信。
  (四)再參以光華公司之受僱人張聖文、龐驊固曾至上訴人處協商收購事宜，並留下名
    片（見原審卷第十八頁），此為兩造所不爭，惟張聖文於另案證稱：「是陳世英
    律師要了解光華投資要如何收購中華醫院股權。是因為參加人甲○○、乙○○介
    紹劉律師是中華醫院的法律顧問，我們才去找劉律師。我們認為劉律師瞭解中華
    醫院才去找劉律師的。」「因為劉律師是中華醫院的法律顧問，他非常瞭解中華
    醫院的問題，因為收購是很複雜的，我才與光華的律師去找劉律師。開始收購前
    我有去劉律師事務所多次，後來開始收購後我就沒有去，因為我們有委任律師處
    理。」等語（見原法院九十年度訴字第二三八六號卷第一七四頁、本院九十一年
    度上字第二三九號卷一第二四五頁），堪認光華公司之受僱人與顧問律師係本於
    對立之立場，與上訴人洽談收購事宜，並非委請上訴人提供法律意見。而上訴人
    既已知悉光華公司已聘有律師處理系爭收購事宜之事實，以上訴人之律師專業知
    識，如光華公司有另行委任律師處理系爭收購事宜之必要，亦應由光華公司自行
    委任上訴人，而非由無光華公司授權書之被收購者出面代理光華公司委任上訴人
    。況上訴人既曾與光華公司法定代理人張鍾濮、經理張聖文、龐驊等人會談過，
    又持有張聖文、龐驊等人之名片，則在被上訴人簽立系爭委任契約前，上訴人竟
    未向張鍾濮等人求證，即認被上訴人等二人為光華公司之代理人，此以上訴人之
    律師專業素養衡之，顯無可能。至於光華公司傳真給趙瑕父之協議書、合夥權益
    讓與協議書、中華醫院案備忘等文件（見原審卷第八十至八四頁），其上並無光
    華公司之簽名印章，以上訴人之律師專業自不會單憑該等文件即認光華公司有授
    權被上訴人等二人委任上訴人之事實，且其傳真日期為八十八年八月、九月，而
    上訴人於另案自承系爭委任契約是八十八年五月簽訂（見本院九十一年度上字第
    二三九號卷一第二四四頁），上訴人自亦無從以簽約後之未經簽名之傳真文件而
    誤認被上訴人等二人業經光華公司授與代理權。
  (五)甲○○雖於另案證稱：「為了要買賣收購醫生股權給付酬金的事，是趙瑕父決定
    要付百分之一的酬金，詳細的付款方式是乙○○與上訴人談的，我有問他錢從哪
    裡來，他說他有辦法要我不要管．．．」等語（見同上卷第一六三頁），惟查甲
    ○○於另案先證稱：「是趙瑕父委託劉律師辦理的，只是要我當見證人而已。」
    「光華投資是委託趙瑕父，不是委託我。」，嗣又證稱：「 (問；你們與上訴人
    有否一起找張鍾濮談買股權之事？)有，但是談的內容是上訴人分析醫院要如何
    買，至於張鍾濮有否請上訴人辦此事，因為我當時在打瞌睡不清楚。」「簽這份
    委任契約，當時我跟他們說，我是來當見證人的。」等語（見原法院九十年度訴
    字第二三八六號卷第一五一、二四七頁、本院九十一年度上字第二三九號卷一第
    一六二頁），甲○○既因打瞌睡不清楚張鍾濮有否請上訴人辦此事，卻證稱光華
    公司有委託趙瑕父等語，前後所述不一致，自難憑甲○○在另案有瑕疵之證言，
    即認上訴人有足夠之事證信賴被上訴人已取得代理權而為善意相對人。
  (六)上訴人雖主張其未代理中華醫院各合夥醫師辦理被收購事宜云云，惟查上訴人之
    受僱人徐正坤於另案證稱上訴人為中華醫院長期的法律顧問等語（見原法院九十
    年度訴字第二三八六號卷第一七二頁），另依上訴人提出之中華醫院八十六年股
    東臨時會會議記錄、律師函、中華醫院董事會函等證據之內容觀之，上訴人列席
    參加中華醫院股東臨時會，又受中華醫院委任處理與訴外人東貿國際股份有限公
    司間之不動產所有權塗銷移轉登記事宜，且在系爭收購事宜完成後，中華醫院四
    十六位合夥醫師每人各給付上訴人八千元之報酬，此又為上訴人所不爭執（見本
    院卷第一四○頁），則足證上訴人受中華醫院委任處理被收購事宜，否則上訴人
    當無參加中華醫院股東會之必要，各合夥醫師亦無給付報酬之必要，故上訴人此
    部分主張，亦無可採。
  (七)至上訴人主張被上訴人已支付委任報酬五十萬元，足認上訴人為善意之相對人云
    云，然查該筆款項係由甲○○以其活儲戶頭轉帳購置，此有支票、世華聯合商業
    銀行仁愛分行 (九十）(十二）(十三）世銀仁愛字第一八六號函在卷可稽（見原
    審卷第九十頁、原法院九十年度訴字第二三八六號卷第二○一頁），參以甲○○
    於另案證稱：「給上訴人的五十萬元是我們出售股份的醫生拿到第一次的頭期款
    後二、三天，上訴人到我家討取，當時因為我太太生病，我不願意讓我太太誤會
    ，所以先付給上訴人．．。」等語（見本院九十一年度上字第二三九號卷一第一
    六三頁），及前述「我是來當見證人的。」等語，顯見甲○○並非以履行系爭委
    任契約之意思給付該五十萬元，故上訴人執此主張其為善意之相對人云云，並無
    可採。
  (八)綜上，被上訴人等二人辯稱上訴人明知其等未經光華公司授與代理權，非善意相
    對人等語，應可採信。
五、綜上所述，被上訴人等二人雖無權代理光華公司與上訴人訂立委任契約，惟因上
    訴人明知其無代理權，並非善意之相對人，依民法第一百十條規定，被上訴人等
    二人自不負損害賠償之責。從而，上訴人依民法第一百十條規定請求被上訴人乙
    ○○或被上訴人甲○○給付二百六十萬元及自起訴狀繕本送達之翌日起至清償日
    止，按年息百分之五計算之利息，洵屬無據，不應准許。其假執行之聲請亦失所
    附麗，應併予駁回。原審為上訴人敗訴之判決，及駁回其假執行之聲請，並無違
    誤。上訴意旨指摘原判決不當，求予廢棄改判，為無理由，應予駁回。
六、至兩造其餘之攻擊或防禦方法，及未經援用之證據，經本院斟酌後，認為均不足
    以影響本判決之結果，自無一一詳予論駁之必要
七、據上論結，本件上訴為無理由，爰判決如主文。
中　　　華　　　民　　　國　　九十三　　年　　　四　　　月　　二十一　　日
                                  民事第十四庭
                                      審判長法  官   　張  宗  權
                                            法  官     陳  忠  行
                                            法  官     蕭  艿  菁
正本係照原本作成。
如不服本判決，應於收受送達後二十日內向本院提出上訴書狀，其未表明上訴理由者
，應於提出上訴後二十日內向本院補提理由書狀（均須按他造當事人之人數附繕本）
上訴時應提出委任律師或具有律師資格之人之委任狀；委任有律師資格者，另應附具
律師資格證書及釋明委任人與受任人有民事訴訟法第四百六十六條之一第一項但書或
第二項（詳附註）所定關係之釋明文書影本。
中　　　華　　　民　　　國　　九十三　　年　　　四　　　月　　二十一　　日
　　　　　　　　　　　　　　　　　　　　　　書記官     尤  峰  惠
附註：
民事訴訟法第四百六十六條之一（第一項、第二項）：
對於第二審判決上訴，上訴人應委任律師為訴訟代理人。但上訴人或其他法定代理人
具有律師資格者，不在此限。
上訴人之配偶、三親等內之血親、二親等內之姻親，或上訴人為法人、中央或地方機
關時，其所屬專任人員具有律師資格並經法院認為適當者，亦得為第三審訴訟代理人
。
